【裁判字號】    90,重上,99
【裁判日期】    920910
【裁判案由】    清償借款
【裁判全文】
臺灣高等法院高雄分院民事判決  九十年度重上字第九九號
      上  訴  人    台灣銀行股份有限公司
      法定代理人    甲○○
      訴訟代理人    丁○○
      複 代理 人    陳清朗律師
                    乙○○    .
      被 上訴 人    戊○○  .
                    丙○○      住台北市○○區○○路三二八號七樓之六
當事人間請求清償借款事件，上訴人對於中華民國九十年七月三十一日臺灣屏東地方
法院八十九年度重訴字第二二六號第一審判決提起上訴，本院已於中華民國九十二年
八月二十七日辯論終結，判決如下：
    主    文
原判決廢棄。
被上訴人應連帶給付上訴人新臺幣壹仟貳佰萬元，及自八十八年六月二十三日起至清
償日止，按年息百分之十．二五計算之利息，並自八十八年七月二十三日起至清償日
止，逾期在六個月以內者，按上開利率百分之十，逾期超過六個月部分，按上開利率
百分之二十計算之違約金。
本判決第二項於上訴人以新臺幣肆佰萬元為被上訴人預供擔保後，得假執行。
第一、二審訴訟費用，由被上訴人連帶負擔。
    事實及理由
壹、程序方面：
一、上訴人之法定代理人於九十年九月三日由何國華變更為甲○○，有財政部函附卷
    可查，甲○○聲明承受訴訟，核無不合，應予准許。又本件上訴人於九十二年七
    月一日改制為公司組織，變更名稱為台灣銀行股份有限公司，並已辦妥公司登記
    ，有銀行營業執照在卷可按，上訴人更正其名稱，核無不合，先予敘明。
二、被上訴人丙○○未於本院言詞辯論期日到庭，核無民事訴訟法第三百八十六條各
    款所定情形，此部份依上訴人之聲請，由其一造辯論而為判決。
貳、實體方面：
一、上訴人主張：被上訴人戊○○於八十三年五月二十三日邀同被上訴人丙○○為連
    帶保證人，向屏東縣東港鎮信用合作社（下稱東港信合社）借款新台幣（下同）
    一千二百萬元，約定清償期為三年。嗣清償期屆至，戊○○因無法清償借款而申
    請展期，並於八十六年六月二十日簽名完成對保手續，經東港信合社核准以「放
    款轉期」方式辦理展期，戊○○遂於八十六年七月二十三日邀同被上訴人丙○○
    為連帶保證人，簽立擔保放款借據，向東港信合社借款一千二百萬元，約定清償
    期為八十九年七月二十三日，按月於每月二十三日繳納利息，到期償還本金，利
    息按年息百分之十．二五計算，遲延履行時，逾期六個月以內者，按上開利率百
    分之十，逾期超過六個月者，按上開利率百分之二十計付違約金。詎戊○○自八
    十八年六月二十三日起未再繳息，依約已喪失期限利益，尚欠東港信合社本金一
    千二百萬元，及自八十八年六月二十三日起至清償日止，按年息百分之十．二五
    計算之利息，並自八十八年七月二十三日起至清償日止，逾期在六個月以內者，
    按上開利率百分之十，逾期超過六個月部分，按上開利率百分之二十計算之違約
    金，迭經催討無效，嗣東港信合社自八十八年九月十五日二十四時起已由伊概括
    承受權利義務並繼續營業，爰依消費借貸及連帶保證之法律關係，求為判決上訴
    人應連帶如數給付，並陳明願供擔保請准宣告假執行等語。原審判決上訴人全部
    敗訴，上訴人聲明不服，於本院聲明：原判決廢棄，准如上述之請求，並陳明願
    供擔保，請准宣告假執行。
二、被上訴人戊○○則以：伊未向東港信合社借款，更未立下借據或借款申請書，被
    上訴人亦未向伊辦理對保手續，也無交付一千二百萬元予伊，且伊從未繳過貸款
    利息，也未曾接過電話或書面催繳通知，被上訴人所提系爭借據及授信約定書均
    非真正，均係東港信合社內部之人員所偽造，用以掏空東港信合社之資產等語，
    資為抗辯。並於本院聲明：駁回上訴。
三、被上訴人丙○○未到庭答辯，依其具狀陳述則以：伊與戊○○並不熟識，系爭借
    款伊完全不知情，亦未蓋章或簽名或授權委託辦理借款，東港信合社經辦人員亦
    未北上與伊對保。而擔保系爭借款之土地雖係伊所有，然係東港信合社理事主席
    郭廷才所購買之人頭土地，由郭廷才夥同東港信合社主任許淑卿利用以超額貸款
    ，土地所有權狀及印章皆為彼等所保管，伊並不知情，不應由伊承擔後果等語，
    資為抗辯。被上訴人丙○○於本院未為何聲明。
四、上訴人主張被上訴人戊○○於八十三年五月二十三日邀同被上訴人丙○○為連帶
    保證人，向東港信合社借款一千二百萬元，約定清償期為三年，清償期屆至，戊
    ○○無法清償借款而申請展期，經東港信合社核准後，戊○○於八十六年七月二
    十三日邀同被上訴人丙○○為連帶保證人，簽立擔保放款借據，向東港信合社借
    款一千二百萬元，直接以放款轉期方式辦理展期，約定清償期為八十九年七月二
    十三日，按月繳息，到期償還本金，利息按年息百分之十．二五計算，遲延履行
    時，逾期六個月以內者，按上開利率百分之十，逾期超過六個月者，按上開利率
    百分之二十計付違約金。被上訴人戊○○自八十八年六月二十三日起未再繳息，
    依約已喪失期限利益，尚欠東港信合社一千二百萬元本息及違約金迄未清償等事
    實，業據提出授信約定書、活期存款取款憑條、擔保借款申請書、擔保放款借據
    、放款對帳單、放款支出傳票、活期儲蓄存款收入傳票、印鑑卡、授信約定書、
    借款申請書及授信約定書等影本（本院卷(一)第二五八至二六九頁、原審卷第一四
    ０至一四七頁）為證。惟被上訴人戊○○否認有向東港信合社借款一千二百萬元
    ，亦否認有就該借款申請展期而於八十六年七月二十三日簽立擔保放款借據；被
    上訴人丙○○則否認擔任系爭借款之連帶保證人。是本件兩造所爭執者，為：(1)
    被上訴人戊○○是否因八十三年五月二十三日向東港信合社借款一千二百萬元屆
    期無法清償，而於八十六年七月二十三日簽立擔保放款借據，向東港信合社以放
    款轉期方式辦理展期？(2)被上訴人丙○○是否擔任系爭借款之連帶保證人？茲就
    本院判斷析述如次。
五、被上訴人戊○○有無於八十六年七月二十三日簽立擔保放款借據？
  (一)上訴人主張被上訴人戊○○於八十六年間向東港信合社辦理展期而借款一千二百
    萬元，所簽立之八十六年七月二十三日擔保放款借據上借款人「戊○○」之簽名
    及八十六年六月二十日授信約定書上對保簽章人欄內「戊○○」之簽名，均係被
    上訴人戊○○親自所簽等情，業據證人即東港信合社承辦人許莉涓（原名許梅英
    ）於本院及另案（台灣屏東地方法院檢察署八十九年度偵續字第六四號偽造文書
    案）偵查中證述明確（本院卷(二)第四一頁、本院卷(一)第一二六、一二七頁），且
    上開擔保放款借據上借款人「戊○○」之簽名，及授信約定書上對保簽章人欄內
    「戊○○」之簽名，經法務部調查局鑑定結果，認與被上訴人戊○○於九十二
    年六月三日在本院準備程序當庭書寫之簽名、被上訴人在台灣省自來水公司第
    七區管理處鳳山給水廠簽、到退簿上之簽名、被上訴人在保證責任屏東縣東港
    鎮信用合作社第二十屆社員代表選舉選務人員簽到簿上之簽名、被上訴人八十
    二年十二月十二日在台灣省自來水股份有限公司第七區管理處鳳山給水廠巡邏水
    源地責任區紀錄表上之簽名、被上訴人於八十年元月十三日淨水場水質監視養
    魚狀況紀錄表上之簽名等筆跡特徵極相似，研判其簽名高度可能出於同一人手筆
    等情，亦有法務部調查局九十二年七月九日調科貳字第０九二００二二三四三０
    號鑑定通知書附卷（本院卷(二)第一四二頁）可稽。徵之法務部調查局乃職司鑑定
    機構，其依專業知識就上開簽名所為鑑定，應屬可採。是證人許莉涓證述上開借
    據借款人欄及授信約定書上對保簽章欄內「戊○○」之簽名係戊○○本人所簽等
    語，足堪採信。
  (二)至原審檢送上開擔保放款借據原本一件、戊○○與丙○○之授信約定書原本各一
    份、紀錄表原本五件、戊○○當庭簽名字跡原本一紙、扣繳憑單原本一件、執勤
    簽到（退）簿影本一件、印鑑卡原本二件、戊○○答辯狀二件，囑託憲兵司令部
    刑事鑑識中心鑑驗結果，雖認上開放款借據及授信約定書與印鑑登記申請書、印
    鑑卡（含東港信合社印鑑卡）上「戊○○」簽名字跡間之個性、慣性及特徵均不
    相符（其餘資料因書寫速度差異過大或為影本，無法鑑定），惟原審係檢送印鑑
    卡原本二件囑託憲兵司令部刑事鑑識中心鑑定，此亦經該鑑識中心函覆屬實（本
    院卷(一)第二一九頁），然該中心鑑定上開借據及授信約定書上戊○○之簽名，所
    比對之資料卻係「印鑑登記申請書」，已有未合。又上訴人執有戊○○在東港信
    合社開戶留存之印鑑卡共有三份，戊○○於本院僅承認其於七十六年八月二十九
    日在東港信合社開戶（帳號：三六三八九０號）留存印鑑之印鑑卡為真正，對於
    八十二年八月十一日之印鑑卡（帳號：三六三八一一號）及八十三年一月十九日
    之印鑑卡（帳號：三六三八一二號）則均否認其真正，而原審囑託憲兵司令部刑
    事鑑識中心鑑定前，並未將供鑑定比對之印鑑卡原本二份先提示戊○○以調查是
    否為真正，亦未留存供比對之印鑑卡影本附卷憑核，本院向憲兵司令部函調結果
    ，該部覆稱其未留存相關送鑑資料（本院卷(一)第二一八頁），準此，自無從得知
    該鑑識中心鑑定上開借據及授信約定書上「戊○○」之簽名筆跡，所比對之印鑑
    卡是否屬真正。就此，上訴人主張憲兵司令部鑑識中心所比對之印鑑卡係八十三
    年一月十九日之印鑑卡（帳號：三六三八一二號），果如此，則因戊○○否認此
    印鑑卡為真正，上開鑑識中心比對不實之印鑑卡所為之筆跡鑑定，自不足採。是
    以憲兵司令部鑑識中心上開鑑定結果，尚難採為不利上訴人之認定。
  (三)綜上，被上訴人戊○○有於八十六年七月二十三日簽立擔保放款借據，堪予認定
    。
六、被上訴人戊○○是否因八十三年五月二十三日向東港信合社借款一千二百萬元屆
    期無法清償，而於八十六年七月二十三日簽立擔保放款借據，向東港信合社以放
    款轉期方式辦理展期？
  (一)上訴人主張系爭借款起源於戊○○於八十二年八月一日同意在東港信合社開立帳
    號0000000號帳戶，借款七百萬元，供訴外人鄭武雄使用，嗣東港信合社
    就個人貸款額度提高為一千二百萬元，戊○○遂於八十三年五月二十三日向東港
    信合社借款一千二百萬元，東港信合社於八十三年六月二十日放款一千二百萬元
    至戊○○在東港信合社所開立帳號0000000號帳戶，同時清償前借之七百
    萬元借款，嗣戊○○屆期無法清償而申請展期，經東港信合社核准，戊○○遂於
    八十六年七月二十三日簽立擔保放款借據，以「放款轉期」方式辦理展期等語，
    業據提出八十二年八月十七日授信約定書、八十二年八月十一日借款申請書、八
    十三年五月十六日授信約定書、八十三年六月二十日活期存款取款憑條、八十六
    年六月二十日戊○○授信約定書、八十六年七月十八日丙○○授信約定書、八十
    六年六月二十六日擔保借款申請書、八十六年七月二十三日擔保放款借據、八十
    六年七月二十三日活期存款取款憑條、放款對帳單、放款支出傳票、活期儲蓄存
    款收入傳票、印鑑卡、授信約定書、借款申請書及授信約定書等影本（本院卷(一)
    第二六六頁、台灣屏東地方法院檢察署八十九年度偵續字第六四號卷(二)第一四一
    頁、本院卷(一)第第二五八至二六九頁、本院卷(二)第一八０、一八０之一頁）為證
    。並舉證人許淑卿、許莉涓、許建富等人於本院及另案（台灣屏東地方法院檢察
    署八十九年度偵續字第六四號、八十九年度偵字第二二０三號偽造文書案）偵查
    中所為如下之證詞為憑：
  1.證人許淑卿於本院證述：「（問：0000000號帳戶之印鑑卡是你承辦？）
    是的，當初是戊○○拿身分證、印章給我說鄭武雄要開戶用的，叫我幫忙開戶，
    這張印鑑卡是我幫他寫的。鄭武雄當時要借錢，但是借款額度有限制，所以找戊
    ○○當人頭來借錢，日子過久了，我印象中，戊○○有拿東西給我，身分證是一
    定有拿給我，印章我不知道是鄭武雄或是戊○○拿給我的。」、「鄭武雄要借錢
    ，是找人頭貸款，貸到的錢是我幫他匯過去給他指定的帳戶」、「當時八十二年
    間開完戶後，戊○○的存摺與印章都放在我那裡保管，我就填寫取款條及蓋章，
    取款後就可以直接按照鄭武雄的指示匯款或轉帳到他指定的帳戶」、「（問：戊
    ○○八十二年辦開戶開始是借多少？）好像六、七百萬元」、「（戊○○）另外
    開戶（指開立上開0000000號帳戶）是為鄭武雄借款」等語（本院卷(二)第
    三八至四三頁）；及於另案台灣屏東地方法院檢察署八十九年度偵續字第六四號
    偽造文書案偵查中證稱：「（戊○○）應該認識鄭武雄，而丙○○是鄭武雄的朋
    友，戊○○因鄭武雄關係認識丙○○，鄭武雄是台北人，他與戊○○是好朋友。
    」、「（問：戊○○在八十二年間向東港信用合作社借貸七百萬元，他本人是否
    知情？）他完全知情，在對保時，戊○○也有去東港信用合作社。」、「（問：
    八十二年間戊○○借的七百萬元，錢去途？）錢有由鄭武雄匯到台北去．．．戊
    ○○應該沒有拿到此筆錢，．．借七百萬元，戊○○均知情。他有把他名字借予
    他人使用，不能他沒有拿到款項就推說不知情，此筆借款利息均是鄭武雄代付的
    ，他二人以前在東港時幾乎每天見面．．．」、「問：戊○○在八十六年向東港
    信用合作社續貸一千二百萬元錢也是鄭武雄拿走？）該筆錢都沒領出去，此筆借
    款是借新償舊，在八十二年間戊○○的太太也有一起借款，把她的額度降低，降
    低部分撥入戊○○帳戶內，總金額部分並沒有增減，只是帳戶上變更而已，．．
    」、「（以上所述）實在，我願意為我所做的事負責，但不是我應負責的事，我
    不負責，戊○○既願意當人頭，就應該負責任，．．」等語。（本院卷(一)第一一
    八至一二四頁）。
  2.證人許建富於另案台灣屏東地方法院檢察署八十九年度偵字第二二０三號偽造文
    書案偵查中證述：「（問：八十二年八月十七日在戊○○住處，你是否去他那裡
    對保？）是，我有去他家對保，且他太太涂秀惠也有借」、「（問：該筆借款是
    由何人主辦？）是我」、「（問：你真的有去對保？）有，且我也有去台北與丙
    ○○對保，是在台北松江路辦的，我還記得松江路上有龍普大飯店」等語（本院
    (一)卷的一三一、一三三頁）。
  3.證人許莉涓於本院證述戊○○有在八十六年六月二十日授信約定書上對保簽名，
    ，並於八十六年七月二十三日擔保放款借據上簽名等語（本院卷(二)第四五、四六
    頁）；及其於另案台灣屏東地方法院檢察署八十九年度偵續字第六四號偽造文書
    案偵查中另證稱：「（八十六年間對保單）是我拿到他（指戊○○）家對保的。
    ．．．本人簽名是他（指戊○○）簽的，我可以確定。」等語（本院卷(一)第一二
    六、一二七頁）等語。
  (二)由上開證人所證情節，並參諸被上訴人戊○○於另案台灣屏東地方法院檢察署八
    十九年度偵字第二二０三號偽造文書案偵查中自承：「（問：你太太涂秀惠的部
    分，現在如何處理？）她的部分已經有人還錢了。」等語（本院卷(一)一三三頁）
    ，可知證人許淑卿與許建富證述戊○○與其妻涂秀惠於八十二年間均曾提供名義
    向東港信合社借款之事非虛。復徵之前述戊○○有於八十六年七月二十三日簽立
    擔保放款借據之事實，足認上訴人前開關於系爭借款之緣由，及戊○○因屆期無
    法清償而申請展期，經東港信合社核准後，於八十六年七月二十三日簽立擔保放
    款借據，以「放款轉期」方式辦理展期所為主張，洵屬有據。
  (三)被上訴人戊○○雖辯以：伊未在東港信合社開立帳號0000000號帳戶，且
    該帳戶所使用之印鑑亦非伊所有云云，並舉許淑卿於刑事程序已自承上開帳戶係
    許淑卿所使用隱匿及掩飾挪用資金之人頭帳戶之一，印章為許淑卿所盜刻等語為
    據，惟查許淑卿於另案本院九十年度上訴字第四二五號偽造文書等案件，固供承
    戊○○上開0000000號帳戶，係其所使用隱匿及掩飾挪用資金之人頭帳戶
    之一，惟許淑卿利用上開0000000號帳戶以隱匿及掩飾其挪用資金之時間
    ，係八十八年五、六月間之事，有上開本院九十年度上訴字第四二五號偽造文書
    刑事判決及各該存摺類收入傳票及取款憑條扣存於上開本院九十年度上訴字第四
    二五號偽造文書等案件可查，而系爭借款源自戊○○於八十二年間向東港信合社
    借款七百萬元，期間相隔六年，且不論七百萬元借款或一千二百萬元借款均有利
    息入帳，顯與許淑卿於八十八年五、六月間偽造利用以隱匿及掩飾其挪用資金之
    情節不同，是許淑卿前開所證上開0000000號帳戶係戊○○同意所開立，
    以便向東港信合社借款供鄭武雄使用之帳戶，應屬可採。又許淑卿於八十八年間
    所使用隱匿及掩飾挪用資金之人頭帳戶有十餘名，業經許淑卿於上開另案刑事程
    序供明，其中固包括戊○○上開0000000號帳戶，然許淑卿於刑事程序並
    未陳稱戊○○系爭借款係屬偽造，反堅稱係戊○○同意所借，自不得以許淑卿利
    用保管戊○○之印鑑於八十八年五、六月間有偽造其他借款之情事，及許淑卿於
    刑事程序泛稱印章係其所偽刻，據採為不利上訴人之認定。
  (四)又證人即承接許莉涓業務之周佳慧於刑事程序固稱：伊從未寄發對帳單予客戶等
    語，惟系爭借款係戊○○同意借款供鄭武雄使用，並由鄭武雄負責繳納利息，已
    如前述，則東港信合社雖未寄發對帳單予戊○○，對於戊○○與東港信合社間有
    系爭借款債權債務關係存在並不生影響。
  (五)綜上，被上訴人戊○○係因向東港信合社借款一千二百萬元屆期無法清償，而於
    八十六年七月二十三日簽立擔保放款借據，向東港信合社以放款轉期方式辦理展
    期，亦堪認定。而上訴人既有將系爭借款撥入被上訴人戊○○之帳戶，則該筆借
    款是否為被上訴人所使用或係由鄭武雄所支用，於系爭借款已交付之事實均不生
    影響。被上訴人戊○○執此抗辯上訴人未交付借款云云，要非可採。
七、被上訴人丙○○是否擔任系爭借款之連帶保證人？
    被上訴人丙○○雖否認擔任系爭借款之連帶保證人，惟證人許建富於另案台灣屏
    東地方法院檢察署八十九年度偵字第二二０三號偽造文書案偵查中證述其有至台
    北市○○路與丙○○完成對保手續（指戊○○於八十二年間向東港信合社借款七
    百萬元一事），已如前述，此亦為丙○○於該案偵查中當庭所自承，並稱其當時
    有簽名等語明確（本院卷(一)第一三三頁），其於本院抗辯東港信合社經辦人員未
    北上與伊對保云云，並非可採。且八十六年七月二十三日許莉涓憑以辦理系爭借
    款手續之連帶保證人丙○○之印章係由丙○○交付許淑卿而保管之印章，亦為丙
    ○○所不爭，可見戊○○前開借款七百萬元、一千二百萬元及辦理展期所簽擔保
    放款借據上連帶保證人欄內「丙○○」之印文應屬真正。丙○○雖辯稱：伊與鄭
    武雄係朋友，應鄭某之要求辦理土地過戶，才交付身分證、印章予許淑卿辦理土
    地過戶，系爭借款伊完全不知情，亦未蓋章或簽名或授權委託辦理借款云云。惟
    丙○○縱未於系爭一千二百萬元借據上親自簽名，然借據上連帶保證人「丙○○
    」之印文既屬真正，縱由他人持丙○○之印章所蓋用，除有確切之反證外，仍應
    推定為丙○○本人之授權行為。則丙○○抗辯其未授權他人就系爭擔保借據簽立
    連帶保證契約，自應由丙○○就此利己事實，負舉證之責，其未舉證以實其說，
    尚難憑信。是被上訴人丙○○就系爭借款，自應負連帶保證責任。
八、綜上所述，上訴人主張被上訴人戊○○因八十三年五月二十三日向東港信合社借
    款一千二百萬元屆期無法清償，而於八十六年七月二十三日簽立擔保放款借據，
    向東港信合社以放款轉期方式辦理展期，及被上訴人丙○○係系爭借款之連帶保
    證人等事實，堪信為真實。又上訴人主張被上訴人戊○○就系爭借款自八十八年
    六月二十三日起未再繳息，依約已喪失期限利益，視為全部到期之事實，有對帳
    單及前開擔保放款借據所載可按。被上訴人就系爭一千二百萬元本息及違約金，
    自應連帶負清償責任。茲東港信合社既由上訴人概括承受權利義務，上訴人依消
    費借貸及連帶保證之法律關係，請求被上訴人連帶給付一千二百萬元，及自八十
    八年六月二十三日起至清償日止，按年息百分之十．二五計算之利息，並自八十
    八年七月二十三日起至清償日止，逾期在六個月以內者，按上開利率百分之十，
    逾期超過六個月部分，按上開利率百分之二十計算之違約金，即屬正當，應予准
    許。原審判決上訴人敗訴，並駁回其假執行之聲請，尚有未合，上訴意旨指摘原
    判決不當，求予廢棄，為有理由，自應由本院廢棄改判如主文第二項所示，並酌
    定擔保金額為假執行之宣告。至本件事實已臻明確，兩造其他攻擊防禦方法及所
    舉證據，於本件判決結果均不生影響，無逐一詳述之必要，附此敘明。
九、據上論結：本件上訴為有理由，依民事訴訟法第四百五十條、第四百六十三條、
    第三百八十五條第一項前段、第八十五條第二項、第三百九十條第二項，判決如
    主文。
中      華      民      國    九十二    年      九      月      十      日
                                    民事第三庭
~B1審判長法官  張國彬
~B2法      官  鄭月霞
~B3法      官  徐文祥
正本係照原本作成。
如對本判決上訴，須於判決送達後二十日內向本院提出上訴狀，其未表明上訴理由者
，應於上訴後二十日內向本院提出上訴理由書（均須按他造當事人之人數附繕本）。
上訴時應提出委任律師或具有律師資格之人之委任狀，並依附註條文規定辦理。
中      華      民      國    九十二    年      九      月      十      日
~B法院書記官  黃一秋
附註：
民事訴訟法第四百六十六條之一：
對於第二審判決上訴，上訴人應委任律師為訴訟代理人，但上訴人或其法定代理人具
有律師資格者，不在此限。
上訴人之配偶、三親等內之血親、二親等內之姻親，或上訴人為法人、中央或地方機
關時，其所屬專任人員具有律師資格並經法院認為適當者，亦得為第三審訴訟代理人。
第一項但書及第二項情形，應於提起上訴或委任時釋明之。


司法院資訊處製作；財團法人民間司法改革基金會備份。
